【裁判字號】    94,上易,630
【裁判日期】    950525
【裁判案由】    誹謗
【裁判全文】
臺灣高等法院臺南分院刑事判決
自  訴  人  甲○○
自訴代理人  蔡碧仲  律師
            陳怡禎  律師
上  訴  人
即  被  告  乙○○
選任辯護人  林易玫  律師
上列上訴人因誹謗案件，不服臺灣嘉義地方法院94年度自字第7
號中華民國94年10月31日第一審判決，提起上訴，本院判決如下
：
    主  文
上訴駁回。
    事  實
一、乙○○曾於91年間因違反農會法案件，經本院處有期徒刑6
    月確定，於91年12月26日易科罰金執行完畢。緣甲○○為嘉
    義市湖內里里長，嘉義市政府辦理『變更嘉義市湖子內地區
    、興村地區都市計劃（環保用地區段徵收）案』，甲○○負
    責居間與市政府及里民協調，惟關於分配比例、分配方式、
    是否得不參加分配等事宜，均係由嘉義市政府經整體規劃考
    量後所為之決定，甲○○並未參與。然乙○○竟於94年2月
    22日至3月11日間之某日，以新台幣600元之代價僱請不知情
    之陳國興駕駛ＳＤ－８５７９號宣傳車行駛於湖內里地區，
    用廣播方式反覆播送以下錄音：「咱是湖內里區段徵收地主
    自救委員會的宣傳車，咱2月22日己經有2百多人地主去市政
    府請示，市政府官員有證實地主確實分無2成的土地，已經
    證明甲○○無土地，串通市府，欺騙地主，分無2成土地，
    要地主破產，大家要注意，甲○○不敢與咱們去市府，替咱
    地主爭取實地4成半，又擋咱地主不要去市政府，甲○○偽
    造文書，欺騙地主，已經送法院偵辦，湖內里地主自救委員
    會有向市政府抗議陳情，已經有答應要與咱地主開說明會，
    訂於3月11日週五早上10點要在興嘉國小開會，地主啊! 財
    產是咱自己的，大家要去聽看看，地主若分不到二成土地，
    叫地主如何發展，不要再給甲○○騙去啊! 」等語。乙○○
    所為不實之指摘己嚴重貶損甲○○於湖內里里民之評價，使
    里民對甲○○是否具備擔任里長一職之品德產生重大質疑，
    毀損甲○○之名譽。
二、案經甲○○提起自訴。
    理  由
甲、證據能力部分：
一、按被告以外之人於審判外之陳述，雖不符前四條之規定，而
    經當事人於審判程序同意作為證據，法院審酌該言詞陳述或
    書面陳述作成之情況，認為適當者，亦得為證據。當事人、
    代理人或辯護人於法院調查證據時，知有第一百五十九條第
    一項不得為證據之情形，而未於言詞辯論終結前聲明異議，
    視為有前項之同意，刑事訴訟法第一百五十九條之五定有明
    文。
二、查本件被告犯罪事實之證據方法，詳如起訴書及原審判決書
    所引之證據等證據，詳如：１、證人陳國興證述。２、證人
    汪研芬之證述。３、嘉義市政府94年1月21日府授環三字第
    0940210082號、94年1月21日府地劃字第0940114713號函影
    本。４、錄音帶一捲。５、94年2月21日拍攝之照片（白布
    條）一張。６、內政部94年7月21日內授中辦地字第0940048
    900號函影本。７、卷附之宣傳車照片。８、卷附之錄音帶
    譯文等，被告之辯護人同意列入證據方法（見本院卷第三０
    、一００頁），是本院審酌該言詞陳述或書面陳述作成時之
    情況，認為適當，自得採為證據能力，先行敘明。
乙、實體部分：
一、訊據被告乙○○對於其以自救會名義僱請陳國興在湖內里四
    處廣播前揭錄音帶，內容有「甲○○無土地，串通市府，欺
    騙地主」、「甲○○偽造文書，欺騙地主，已經送法院偵辦
    」、不要再給甲○○騙去啊! 」等語，並由伊指示會計小姐
    將新台幣600元交付給陳國興等情坦承不諱；惟於原審及本
    院辯稱：因甲○○身為里長，未能爭取里民權益，既無法做
    為里民與市府之橋樑，竟還叫里民不要去參加說明會，乃僱
    車宣傳解釋，並說不要讓伊騙了，他本人並沒有土地，卻叫
    大家不要去參加，致伊認為甲○○與嘉義巿政府有串通之嫌
    ，並非故意要毀損自訴人名譽，只是為地主之土地而已，且
    係自訴人對伊先廣播，伊才會對他廣播云云。
二、惟查：
（一）上開事實，業據自訴人甲○○於警訊時證述甚詳（見警卷
      第四、五頁），並經證人陳國興於警訊時證述：ＳＤ－８
      ５７９號小貨車是伊在使用，伊有駕駛上開小貨車巡迴撥
      放有關甲○○串通嘉義巿政府欺騙湖內里區段徵收的地主
      等情，是湖內里區段徵收自救委員會會長乙○○代表自救
      會聘請伊，代價是新台幣六百元，伊向會長乙○○領取的
      等語（見警卷第七頁）；於原審時亦具結供證稱：是有人
      叫伊去乙○○那邊拿帶子，錢也是乙○○那邊的小姐給伊
      的，伊只負責廣播等語（見原審卷第五六頁）。並有播送
      之譯文（見警訊卷第10頁）及宣傳車照片2幀（見警訊卷
      第9頁）可證，足見被告確有僱用不知情之證人陳國興開
      宣傳車在湖子內地區道路播送前揭言語。
（二）按司法院大法官會議釋字第509號解釋認為：「言論自由
      為人民之基本權利，憲法第11條有明文保障，國家應給予
      最大限度之維護，俾其實現自我、溝通意見、追求真理及
      監督各種政治或社會活動之功能得以發揮。惟為兼顧對個
      人名譽、隱私及公共利益之保護，法律尚非不得對言論自
      由依其傳播方式為合理之限制。刑法第310條第1項及第2
      項誹謗罪即係保護個人法益而設，為防止妨礙他人之自由
      權利所必要，符合憲法第23條規定之意旨。至刑法同條第
      3 項前段以對誹謗之事，能證明其為真實者不罰，係針對
      言論內容與事實相符者之保障，並藉以限定刑罰權之範圍
      ，非謂指摘或傳述誹謗事項之行為人，必須自行證明其言
      論內容確屬真實，始能免於刑責。惟行為人雖不能證明言
      論內容為真實，但依其所提證據資料，認為行為人有相當
      理由確信其為真實者，即不能以誹謗罪之刑責相繩，亦不
      得以此項規定而免除檢察官或自訴人於訴訟程序中，依法
      應負行為人故意毀損他人名譽之舉證責任，或法院發現其
      為真實之義務。」，故依此解釋，被告所提出之證據，無
      庸達於客觀上能證明其為真實之程度，僅需其主觀上得確
      信其為真實即足之要旨，可見該號解釋顯然有意擴大對言
      論自由保障之空間，並同時壓縮誹謗罪之成罪空間，合先
      敘明。次按，刑法誹謗罪所定妨害名譽，謂名譽指吾人在
      社會上一般評價，一為生而俱有人格名譽，一為憑依人之
      資力、才智、地位、名望等社會評價所建立之聲譽。任何
      保有名譽之主體，因具有與生俱來之人格，任何有關人格
      之社會評價，往往即涉人格者之名譽或個人之感情價值，
      不法之評價均可能侵害他人之名譽，將使被侵害者成為妨
      害名譽罪之被害人。然而，言論自由又為憲法所保障之基
      本權利，任何人或國家亦不應任意加以侵害，為維護其間
      價值平衡，刑法第310條第1項、第2項乃定有誹謗罪之處
      罰，目的在維護個人人格之必要，使個人名譽不受不合理
      之侵害，避免妨害他人名譽，並賦予言論自由合理之約束
      及規範。倘行為人之行為已具備構成要件該當性，亦即具
      足散布於眾之意圖，而以散布語言之方式，指摘或傳述足
      以毀損他人名譽之事者，刑法第310條第1項、第2項即定
      有處罰之明文。惟對於所誹謗之事，能證明其為真實，且
      與公共利益有關，或雖與公共利益無關，但不涉於私德者
      ，因阻卻該等行為之違法性，同條第3項特為不罰之規定
      。
（三）查嘉義市政府就本件「變更嘉義市湖子內地區、興村地區
      都市計劃（環保用地區徵收）」案，不只於2005年2月22
      日於嘉義市政府網站市府消息中公告：湖子內區段徵收地
      區，預計地主領回抵價地總面積占全區總面積百分之45，
      已於1月21日函報內政部，本區總面積193．49公頃，當提
      供87．07公頃由地主領回抵價地。即地主分回土地比例平
      均數為百分之45（見原審卷第4頁），此業據嘉義市政府
      地政局重劃課長汪研芬證述：地主分得是百分之四十五應
      該可以確定，是我們報內政部核准下來的等語屬實（見原
      審卷第五二、五三頁）。又早先嘉義市政府亦曾於94年1
      月21日以府授環三字第0940210082函被告說明該徵收案規
      劃設計地主可領回之抵價地比例為百分之45（見原審卷第
      5頁），是本件徵收案之主導及規劃均係由嘉義市政府處
      理，且地主可分回土地比例亦經嘉義市政府屢次表明地主
      可領回占總面積百分之45之土地。此屬嘉義市政府權限及
      施政方向，自訴人僅為里長，其任務係傳達市府政策，溝
      通反應里民意見，自無與聞制定政策權限。
（四）按「串通」據教育部國語辭典解釋：彼此溝通聯結，引伸
      為彼此暗中勾結，使言辭、行動能相配合，而為不正當之
      事。本件被告對自訴人在徵收土地之角色及行政配合上縱
      有疑義或不贊成，亦應循正當途徑反應，竟一昧糾眾抗拒
      ，僱用陳國興駕車播放錄音帶，在湖子內地區道路眾人可
      共見共聞之場合，以「甲○○無土地，串通市府，欺騙地
      主」、「甲○○偽造文書，欺騙地主，已經送法院偵辦」
      、「不要再給甲○○騙去啊! 」等語，貶抑自訴人身為里
      長應有之尊嚴，造成該里地主對自訴人有不誠實，與市府
      勾結為有害於地主權益之不良印像，而為負面評價，使里
      民唾棄之，難認其出於善意，且又不能證明其為真實，此
      自足以毀損自訴人之名譽可堪認定。至於被告之辯護人於
      本院雖聲請調取臺灣嘉義地方法院檢察署94年度偵字第18
      20號卷宗，證明自訴人之前有僱車廣播不利地主之錄音帶
      ，經本院向該署調取結果，該卷錄音帶業於94年8月4日，
      已由自訴人甲○○具領（見該卷第十一頁反面），是此部
      分調查證據已窮。又其主張自訴人上開錄音帶之內容為：
      「我是湖子內里長甲○○來向區段徵收地主報告徵收案，
      政府要分地主成數是四成半就４５％．．．當時最近我們
      里內也有反對徵收的人士作不實的宣傳說地主領不到二成
      的土地，這完全是不實的，．．．．再來白布條抗爭內容
      有寫著農會中心反對區段徵收，．．所以下星期二鄉親地
      主不要前往抗爭．．．」等語（見本院卷第五八頁），經
      查上開有關分地主成數是四成半即４５％等情，核與嘉義
      巿政府上開政府網站市府消息中公告、94年1月21日函被
      告之文件內容並無不合；至於請鄉親地主不要前往抗爭之
      情，亦無不當，尚難以自訴人曾有上開行為，即可作為被
      告免責之藉口。
三、核被告所為，係犯刑法第310條第1項誹謗罪。被告利用不知
    情之陳國興駕駛車輛播送前揭言語，以達誹謗自訴人之目的
    ，為間接正犯。又被告曾於91年間因違反農會法案件，經本
    院判處有期徒刑6月確定，於91年12月26日易科罰金執行完
    畢之事實，有台灣高等法院被告前案紀錄表在卷可憑，其於
    受有期徒刑之執行完畢後，五年內再犯本件有期徒刑以上之
    罪，為累犯，應依法加重其刑。
四、原審因而適用刑法第310條第1項、第47條，第41條第1項前
    段、罰金罰鍰提高標準條例第1條前段、第2條之規定，並審
    酌被告之品行、犯罪之動機、目的、手段，其前揭不實之指
    摘足以影響該里地主對自訴人為負面之評價，有害自訴人形
    象，毀損自訴人之名譽，及被告之犯後態度等一切情狀，爰
    量處拘役五十日，並諭知易科罰金之折算標準；本院核原判
    決之認事用法及量刑，尚無不合，被告上訴意旨，否認犯罪
    ，指摘原判決不當，非有理由，應予駁回。
據上論結，應依刑事訴訟法第368條，判決如主文。
中    華    民    國    95    年    5     月    25    日
                  刑事第一庭    審判長法  官  黃崑宗
                                      法  官  王明宏
                                      法  官  田平安
以上正本證明與原本無異。
不得上訴。
                                      書記官  劉岳文
中    華    民    國    95    年    5     月    26    日
附錄：本判決論罪科刑法條
中華民國刑法第310條第1項：
意圖散布於眾，而指摘或傳述足以毀損他人名譽之事者，為誹謗
罪，處 1 年以下有期徒刑、拘役或 500 元以下罰金。


司法院資訊處製作；財團法人民間司法改革基金會備份。
